臺灣高等法院高雄分院民事判決
111年度上易字第103號
上  訴  人  王美江  
            鑫龍保全股份有限公司

上  一  人
法定代理人  蔡永富  

共      同
訴訟代理人  范仲良律師
參  加  人  臺灣產物保險股份有限公司高雄分公司

法定代理人  林宏誠  
訴訟代理人  陳文章  
            陳可燁  
被上訴人    周大方  

訴訟代理人  吳勁昌律師
            馬涵蕙律師
上列當事人間請求損害賠償事件，上訴人對於民國111年1月18日
臺灣高雄地方法院110年度訴字第1117號第一審判決提起上訴，
本院於111年8月10日言詞辯論終結，判決如下：
    主  文
原判決關於命上訴人連帶給付逾新臺幣肆拾肆萬參仟零捌拾伍元
本息，及該部分假執行之宣告，暨訴訟費用（除確定部分外）之
裁判均廢棄。
上開廢棄部分，被上訴人在第一審之訴及假執行之聲請均駁回。
其餘上訴駁回。
第一審（除確定部分外）、第二審訴訟費用由被上訴人負擔百分
之十二，餘由上訴人負擔。因參加訴訟所生之費用由被上訴人負
擔百分之十二，餘由參加人負擔。
    事實及理由
一、被上訴人主張：被上訴人為位在高雄市○○區○○○路0號「○○○○
    大樓」社區（下稱○○大樓）O棟OO樓之住戶，○○大樓民國109
    年度之管理服務、清潔及保全事務由上訴人鑫龍保全股份有
    限公司（下稱鑫龍公司）承攬並執行之，上訴人王美江為鑫
    龍公司派駐○○大樓之清潔員。王美江於109年3月13日上午在
    ○○大樓O棟OO樓樓層走道公共區域進行清潔拖地作業時，應
    注意須將地板拖乾，以防免住戶因地板濕滑而跌倒受傷，而
    依當時情形又無不能注意之情事，竟疏於注意未將地板拖乾
    以致走道濕滑，亦未擺放任何注意或警告標示，適被上訴人
    於10時53分許自外返家時，即因走道濕滑而跌倒（下稱系爭
    事故），致受有右髕骨骨折之傷害（下稱系爭傷害）。被上
    訴人為此支出醫療費新臺幣（下同）60,150元、醫療用品費
    26,738元、往返醫院交通費2,470元、住院期間及出院後2個
    月專人全日看護費156,200元，並受有上開期間無法工作損
    失56,327元，精神上更因此痛苦不堪，受有非財產損害198,
    413元，自得依民法第184第1項前段、第193條第1項、第195
    條第1項規定，請求王美江負賠償責任，鑫龍公司為王美江
    之僱用人，應依民法第188條第1項前段負連帶賠償責任，並
    聲明：㈠上訴人應連帶給付被上訴人500,298元，及自起訴狀
    繕本送達翌日起至清償日止，按週年利率5%計算之利息；㈡
    願提供擔保，請准宣告假執行（至被上訴人於原審逾此部分
    之請求及請求原審共同被告曾福瑞連帶給付部分，業經敗訴
    確定，不予載述）。
二、上訴人則以：鑫龍公司已依職業安全衛生法第32條至第34條
    規定訂定安全衛生工作守則，並請所屬員工詳細閱覽及遵守
    ，王美江於執行工作時，均有遵守鑫龍公司所訂定之安全衛
    生守則暨現場主管所規定之項目及制定工法辦理。系爭事故
    發生當日，王美江約於上午8時30分即完成O棟OO樓樓層地面
    清水擦拭，復擦拭同樓層兩部電梯外門板及安全門後，經觀
    察地板已乾燥無虞，始離開該樓層，被上訴人發生系爭事故
    之時間約為上午11時，與王美江完成事發樓層電梯間地板清
    潔之時間已相隔2個多小時，系爭事故應純屬個人意外事故
    ，而與上訴人無涉。因電梯間面積約僅3坪，王美江才未在
    電梯間立設警示牌，且在王美江依規定擰乾拖把後擦拭地板
    及樓層設有外牆氣窗之情況下，地磚表面水份蒸發乾燥僅需
    3至4分鐘，王美江待擦拭完兩部電梯外門板及逃生梯門板，
    並觀察地面乾燥後再行離開，已足避免人員滑倒，應無設置
    警示牌之必要，況該大樓於每年2、3月常有反潮現象，亦可
    能因反潮導致地面濕滑。上訴人對被上訴人因系爭事故支出
    醫療費、醫療用品費及往返醫院交通費數額不爭執，惟被上
    訴人僅於第1次開刀住院期間需全日看護，出院後雖不能負
    重，僅需半日看護，且看護費以每日1,200元計算為適當，
    另被上訴人並無工作損失，其請求之非財產上損害金額過高
    等語，資為抗辯。
三、參加人則以：聲明陳述同上訴人等語置辯。　　
四、原審判決上訴人應連帶給付被上訴人500,298元，及自109年
    8月11日起至清償日止，按週年利率5%計算之利息，並為附
    條件准免假執行之宣告，而駁回被上訴人其餘請求及假執行
    之聲請。上訴人就其敗訴部分提起上訴，其上訴聲明：㈠原
    判決不利於上訴人部分廢棄；㈡上開廢棄部分，被上訴人在
    第一審之訴及假執行之聲請均駁回。被上訴人答辯聲明：上
    訴駁回。
五、兩造不爭執事項：
  ㈠高雄市○○區○○○路之○○大樓，於109年度之管理服務、清潔及
    保全事務由鑫龍公司承攬並執行之，王美江為○○公司派駐○○
    大樓之清潔員。
  ㈡王美江於109年3月13日上午曾就系爭事故地點為清水拖拭之
    清潔工作，王美江於清潔樓層地板時未立設警示牌。
  ㈢被上訴人為○○大樓O棟OO樓住戶，於109年3月13日上午10時53
    分許返家時，在15樓門外走道公共區域滑倒，因而造成系爭
    傷害。
  ㈣被上訴人因系爭傷害支出醫療費60,150元、醫療用品費26,73
    8元、往返醫院交通費2,470元。
六、本院之判斷：
  ㈠被上訴人主張其於109年3月13日上午10時53分許，因○○大樓O
    棟OO樓公共區域走道潮濕因而跌倒等情，業經其提出該時間
    拍攝之照片3張為證（原審審訴字卷第23、24頁，訴字卷第6
    9頁）。觀之上開照片，顯示系爭事故地點之地板係鋪設光
    滑面之磁磚，磁磚上散佈諸多小水珠，有潮濕情形，審以鋪
    設該種磁磚地面之摩擦力本即較小，若其上有水珠等致潮濕
    狀況，極易造成通行人因行走不穩而跌倒，佐以原審共同被
    告即鑫龍公司派駐○○大樓之現場主任曾福瑞於原審陳稱：10
    9年3月13日上午10時50幾分，管理室同仁表示被上訴人打電
    話下來說有事、地板是溼的，要求其拿拖把上去把地拖乾，
    其上去後發現被上訴人已經跌倒坐在在地上，就把拖把放在
    一邊，請隔壁住戶邱小姐協助，被上訴人離開後，其有用拖
    把將地板拖過一次等語（原審訴字卷第45、89頁），是被上
    訴人主張其係因地板濕滑而跌倒一節，符合現場狀況及曾福
    瑞所述，堪予採信。至上訴人聲請傳訊證人邱貞綺，以證明
    系爭事故現場是否有潮濕情形及被上訴人是否因潮濕滑倒，
    然本院依上開證據資料，已足認定系爭事故發生情狀，自無
    傳訊邱貞綺之必要。
　㈡被上訴人主張系爭事故地點之地板濕滑，係王美江對該地點
    進行公共區域清潔、拖地行為造成，為上訴人所否認。查，
    王美江於109年3月13日上午，有在系爭事故地點進行清水拖
    拭之清潔工作之事實，為上訴人所不爭執，而系爭事故地點
    位在所謂「小公」位置，基本僅有該樓層住戶通行使用，由
    住戶造成公共區域大面積潮濕之可能性甚微，且觀之前述被
    上訴人提出之現場相片，該潮濕位置水珠呈長條狀排列，與
    王美江、曾福瑞所稱使用傳統棉布拖把清潔地面（原審訴字
    卷第47頁）後，可能產生之水痕模式相符，是被上訴人主張
    為地板濕滑為王美江打掃拖拭所造成，與現場跡證相符，自
    堪予採信。上訴人雖抗辯王美江於上午8點左右已完成清潔
    行為，至上午10時53分地上水珠應已乾燥，地面濕滑可能為
    反潮所造成云云，然上訴人並無提出相關證明以實其說，且
    反潮現象乃「溫暖的濕氣充斥室內，接觸到冰冷的地板、牆
    面、窗面、玻璃受到溫差的影響，就在其表面產生結露」所
    造成，則地面應會平均散布水氣，但現場相片顯示地面僅部
    分有水珠、水痕，顯與反潮之情形有異，上訴人此部分抗辯
    ，不足憑採。
  ㈢按因故意或過失，不法侵害他人之權利者，負損害賠償責任
    ；受僱人因執行職務，不法侵害他人之權利者，由僱用人與
    行為人連帶負損害賠償責任，民法第184條第1項前段、第18
    8條第1項定有明文。王美江以清水拖拭地板打掃時，應將地
    面水跡擦拭乾燥，此為其清潔時所應注意之事項，竟疏未注
    意，造成系爭事故，致被上訴人受有系爭傷害，王美江就系
    爭事故之發生，自有過失，應對被上訴人負損害賠償責任，
    而鑫龍公司為王美江之僱用人，就王美江因執行職務致損害
    被上訴人權利之過失行為，應依民法第188條第1項規定負連
    帶賠償之責。
  ㈣茲就被上訴人得請求賠償之項目、金額，分述如下：
    ⒈被上訴人因受有系爭傷害，支出醫療費60,150元、醫療用
      品費26,738元、往返醫院交通費2,470元一節，為兩造所
      不爭執，是被上訴人依民法第193條第1項規定，請求上訴
      人賠償此部分之費用共計89,358元，洵屬有據。
    ⒉看護費部分：
　　　⑴被上訴人主張其因系爭傷害而於109年3月13日至同年月1
        9日開刀住院7日，住院期間均需專人全日看護，並提出
        診斷證明書為證（原審訴字卷第71頁），為上訴人所不
        爭執，被上訴人此部分主張自堪認屬實。被上訴人主張
        其於109年3月19日出院後，需專人全日看護60日，於同
        年10月14日至同年月17日，因接受移除內固定手術住院
        4日，亦需專人全日看護等情，則為上訴人否認，並以
        上開情詞置辯。查，被上訴人於109年3月13日手術後，
        因患部不建議承重，出院後行動不便時間約兩個月，故
        宜全日看護，於同年10月14日接受移除內固定手術，住
        院期間應不需他人看護等情，有阮綜合醫療社團法人阮
        綜合醫院111年5月10日函文在卷可稽（本院卷第87頁）
        ，足認被上訴人於109年3月19日出院後，確有專人全日
        看護60日之必要，其接受移除內固定手術住院4日部分
        ，則無由專人看護必要，故被上訴人因系爭傷害需由專
        人全日看護67日，堪予認定，上訴人抗辯被上訴人出院
        後僅需半日看護云云，委無足採。
　　　⑵按親屬代為照顧被害人之起居，固係基於親情，但親屬
        看護所付出之勞力並非不能評價為金錢，雖因二者身分
        關係而免除被害人之支付義務，惟此種基於身分關係之
        恩惠，自不能加惠於加害人，故由親屬看護時雖無現實
        看護費之支付，仍應認受害人受有相當於看護費之損害
        ，得向加害人請求賠償，始符公平原則。被上訴人主張
        全日看護費以每日2,200元，與系爭事故發生時之一般
        全日看護費用行情相當，況自109年間起因新冠肺炎蔓
        延，不論我國籍或外籍看護均短缺，人力難求，看護費
        用已較往年提高，故本院認為以每日2,200元核算本件
        看護費用，應屬合理，上訴人抗辯被上訴人不需由專業
        看護照顧，僅能以每日1,200元計價云云，委無足採。
        從而，被上訴人請求賠償看護費147,400元（計算式：2
        ,200×67＝147,400），洵屬有據。
    ⒊被上訴人主張因系爭傷害而住院11日及第1次出院後60日，
      均需休養而無法工作，以109年1月實施之勞工基本工資每
      月23,800元計算，受有56,327元之不能工作損失等語。被
      上訴人於108、109年間並無薪資收入一節，有稅務電子閘
      門財產所得調件明細表可憑，然被上訴人係49年次，尚未
      屆法定退休年齡，具勞動能力，每月工作亦應可獲得勞動
      部所訂勞工每月基本工資，故被上訴人主張其有勞動能力
      ，每月工作報酬以勞工每月基本工資23,800元計算，尚屬
      合理。又被上訴人於住院期間11日及第1次出院後60日均
      須休養而無法工作一節，為兩造所不爭執，以每月工資23
      ,800元計算，被上訴人之不能工作損失為56,327元(計算
      式：23,800×71/30＝56,327）。
    ⒋按不法侵害他人之身體、健康，被害人雖非財產上之損害
      ，亦得請求賠償相當之金額，民法第195條第1項定有明文
      。又非財產上賠償之金額是否相當，應斟酌實際加害情形
      ，影響該權利是否重大、被害者與加害人之身分地位、經
      濟狀況及其他各種情形，以為核定之準據。被上訴人受有
      系爭傷害，需住院進行手術治療，造成其右腳活動障礙，
      需休養始能復原，堪認其精神上受有相當程度之痛苦，是
      其請求上訴人賠償非財產上損害，核屬有據。又被上訴人
      為大學畢業，曾從事電子資料處理員及證券員，現擔任家
      庭主婦，名下有投資、不動產及汽車，王美江為國中畢業
      ，擔任清潔員，名下無財產，鑫龍公司每年營收約3,000
      萬元等情，經兩造陳明在卷，並有稅務電子閘門財產所得
      調件明細表在卷可佐（原審審訴字卷證物袋）。參酌兩造
      之教育程度、身分、地位、經濟狀況，並考量被上訴人於
      開刀後，主要係因患部不能承重而有行動不便之情形，非
      全然不能活動，此情形經數月休養後已逐漸回復等一切情
      狀，認為被上訴人得請求之非財產上損害以15萬元為適當
      ，被上訴人逾此數額之非財產上損害請求，非屬有據。
    ⒌基上，被上訴人得請求上訴人連帶賠償之金額為443,085元
      （計算式：89,358＋147,400＋56,327＋150,000＝443,085）
      。
七、綜上所述，被上訴人依侵權行為之法律關係，請求上訴人連
    帶給付443,085元，及自起訴狀繕本送達翌日即109年8月11
    日起至清償日止，按週年利率5%計算之利息部分，為有理由
    ，應予准許，逾此部分之請求，為無理由，應予駁回。原審
    就超過上開應予准許部分，為上訴人敗訴之判決，並為附條
    件准免假執行之宣告，自有未洽，上訴意旨指摘原判決此部
    分不當，求予廢棄改判，為有理由，爰由本院廢棄改判如主
    文第二項所示。至於上開應准許部分，原審為上訴人敗訴之
    判決，並為假執行之宣告，核無不合，上訴意旨指摘原判決
    此部分不當，求予廢棄改判，為無理由，應駁回其上訴。本
    件事證已臻明確，兩造其餘之攻擊或防禦方法及所用之證據
    ，經本院斟酌後，認為均不足以影響本判決之結果，爰不逐
    一論列，併此敘明。
八、據上論結，本件上訴為一部有理由、一部無理由，判決如主
    文。
中　　華　　民　　國　　111 　年　　8 　　月　　31　　日
                            民事第六庭   
                                審判長法  官  魏式璧
                                      法  官  邱泰錄
                                      法  官  黃悅璇
以上正本證明與原本無異。
本件不得上訴。
中　　華　　民　　國　　111 　年　　8 　　月　　31　　日
                                      書記官  黃楠婷